【裁判字號】    89,訴,1175
【裁判日期】    900731
【裁判案由】    分割共有物
【裁判全文】
臺灣高雄地方法院民事判決  八十九年度訴字第一一七五號
    原      告  乙○○
    被      告  甲○○
    被      告  庚○○
    被      告  丁○○
    被      告  戊○○
    被      告  己○○
    訴訟代理人  丙○○
右當事人間分割共有物事件，本院判決如左：
    主    文
兩造共有坐落高雄縣彌陀鄉○○段四九二地號、面積一三二七點零七平方公尺土地准
予分割。其分割之方法為：如附圖一即複丈成果圖所示四九二之Ａ００６部分面積一
一零點七零平方公尺土地分歸原告所有；如附圖一所示四九二之Ａ００７部分面積一
一零點七一平方公尺土地分歸被告甲○○所有；如附圖一所示四九二之Ａ００５、四
九二之Ａ００８部分面積各一七二點六九平方公尺、九二點九九平方公尺等土地分歸
被告己○○所有；如附圖一所示四九二之Ａ００９部分面積三一零點六七平方公尺分
歸被告庚○○所有；如附圖一所示四九二之Ａ００３部分面積一三二點九七平方公尺
土地分歸被告丁○○所有；如附圖一所示四九二之Ａ００４部分面積一三二點八七平
方公尺土地分歸被告戊○○所有；另如附圖一所示四九二之００００、四九二之Ａ０
０１、四九二之Ａ００２部分面積各八五點八六平方公尺、九二點四三平方公尺及八
五點一八平方公尺，則按兩造如附表所示之應有部分比例保持共有取得。
訴訟費用由被告按附表所示應有部分之比例負擔百分之九十，餘由原告負擔。
    事    實
甲、原告方面：
一、聲明：如主文所示。
二、陳述：
    坐落高雄縣彌陀鄉○○段四九二地號、面積一三二七點零七平方公尺土地（下稱
    系爭土地），為兩造所共有，其應有比例如附表所示。又兩造間並無不分割之特
    約，亦無不能分割之原因，惟經請求分割均無法達成協議，爰依民法第八百二十
    三條、第八百二十四條之規定，請求法院依公平合理之方法為分割。
三、證據：提出戶籍謄本、土地登記謄本、及地籍圖各一份為證。
乙、被告方面：
一、被告甲○○部分：
    被告甲○○未於言詞辯論期日到場，亦未提出書狀作何聲明或陳述。
二、其餘被告部分：
    均同意按附圖一所示之分割方法分割。
丙、本院依職權勘驗現場。
    理      由
甲、程序部分：
    本件被告甲○○經合法通知，未於言詞辯論期日到場，核無民事訴訟法第三百八
    十六條各款所列情形，爰依原告聲請，由其一造辯論而為判決。
乙、得心證之理由：
一、查系爭土地為兩造所共有，其應有部分比例詳如附表所示。又系爭土地分南、北
    二部分，中間為海尾路（即附圖二及其附件之４９２之Ａ８部分，面積八七點六
    九平方公尺，另(一)在系爭土地北半部，訴外人宋瑞山於左邊建有二樓加強磚造樓
    房，面積為五三點一二平方公尺（即附圖二及其附件之４９２之Ａ５部分），現
    由訴外人宋瑞山與其家人使用中；而被告己○○另於右邊建有二樓半加強磚造樓
    房，屋頂加蓋鴿籠，面積為九三點七四平方公尺（即附圖二及其附件之４９２之
    Ａ２部分），現為被告己○○及其家人使用中。在上開樓房之間則為空地及瓜棚
    。(二)在系爭土地南半部，除其最南方為既成道路（即附圖二及其附件之４９２之
    Ａ１６部分，面積為一四六點零一平方公尺），右邊之加牆磚造老舊平房為被告
    庚○○所有（即附圖二及其附件之４９２之Ａ１３部分），面積為九○點六二平
    方公尺，現無人使用；又被告甲○○於右邊建有二樓加強磚造樓房，面積為七二
    點六一平方公尺（即附圖二及其附件之４９２之Ａ１１部分），現由被告甲○○
    抵押債權人吳楊翠江之夫即吳榮貴租與他人使用中，在上開建物之間，則為空地
    ，上種有絲瓜及桂圓樹二株等情，有地籍圖及土地登記謄本可參，並經本院依職
    權會同高雄縣岡山地政事務所人員勘驗現場屬實，製有勘驗筆錄及複丈成果圖可
    稽，復為兩造（被告甲○○除外）所不爭執，堪信為真實。
二、按分割之方法，不能協議決定者，法院得因任何共有人之聲請，命為以原物分配
    於各共有人或變賣共有物，以價金分配於各共有人，民法第八百二十四條第二項
    定有明文。又法院為裁判分割時，應顧及公平、當事人之聲明、應有部分之比例
    與實際是否相當、共有物之客觀情狀、性質、價格與經濟價值、共有利益、各共
    有人之主觀因素及使用現狀、利害關係等因素為綜合判斷。爰審酌如附圖一所示
    之分割方案，除共有部分外，係將空地分予在系爭土地並無建物之被告丁○○、
    戊○○，而在系爭土地建有建物之被告庚○○、己○○、甲○○等人，則按其建
    物現狀而為土地之分割，將原有建物分配在其分得之土地上，致使原有建物不因
    本件分割而遭權部拆除，故該方案尚屬適當。至原告乙○○分得之土地上，雖遺
    有被告甲○○如前所述之部分建物（即附圖二及其附件之４９２之Ａ１１部分）
    ，惟因該越界面積不大，原告復表示願與被告甲○○私下協調解決，故該部分土
    地之分割，尚符原告之利益。綜上，原告訴請分割系爭土地如主文所示（共有部
    分除外），為有理由，應予准許。
三、復按法院為分割共有土地時，因該土地內部分土地之使用目的不能分割時（如道
    路），仍可將該部分土地不予分割而仍維持共有之狀態，此有最高法院六十九年
    台上字第一八三一號判例意旨可供參酌，則如分割後因有各共有人間確有共同使
    用某部分土地之必要，否則即可能使分割後之土地形成袋地，而減損土地之經濟
    利用價值，並可能導致日後通行權訴訟之爭執時，法院為求訴訟經濟及避免當事
    人間往後之爭執，在斟酌分割方案時，應可就此部分土地預留為供通行道路使用
    ，而依其使用目的不為分割並維持共有之狀態。查如附圖一所示之四九二、四九
    二之Ａ００１部分土地，目前供兩造及他人通行之用，為既成道路等情，為兩造
    所不爭執（詳本院八十九年七月十三日勘驗筆錄），則依前開說明，因該土地依
    其使用目的不能分割，故應按兩造如附表所示之應有部分比例保持共有。又如附
    圖一所示之四九二之Ａ００２部分土地上，目前由訴外人宋瑞山建築如附圖二及
    其附表所示之４９２之Ａ５建物，並由其使用中，因該部分之土地尚有先祖遺留
    之糾紛尚待解決（詳前勘驗筆錄關於宋瑞山之陳述），若遽予分割，將使雙方爭
    執愈裂，爰審酌兩造（被告甲○○）就此部分之土地，均同意保持共有，而被告
    甲○○目前遷移不明，雖無法探究其意見，惟基於各共有人之最大利益及爭端之
    和平解決，並參以事實上已無法取得被告甲○○之同意下，本院認此部分之土地
    仍應基於其餘共有人之同意，保持共有關係。
四、又按各共有人，除因物之使用目的不能分割或訂有不能分割之契約者外，得隨時
    請求分割共有物，此從民法第八百二十三條第一項規定觀之甚明，本件兩造就系
    爭土地既無上述不能分割之限制，則原告本於共有人之資格，請求分割，即屬正
    當，本院並因而准如以主文所示之分割方案為分割。
五、本件原告之訴為有理由，依民事訴訟法第三百八十五條第一項前段、第七十八條
    、第八十一條第二款、第八十五條第一項後段，判決如主文。
中      華      民      國    九十      年      七      月    三十一    日
                              臺灣高雄地方法院民事第一庭
~B法      官  方百正
右為正本係照原本作成。
如不服本判決，應於送達後廿日內，向本院提出上訴狀並表明上訴理由，如於本
判決宣示後送達前提起上訴者，應於判決送達後十日內補提上訴理由書（須附繕本）。
中      華      民      國    九十      年      七      月    三十一    日
~B法院書記官  蔡雅萍
附表：
~F0
~T32
  ┌──────┬─────────────┐
  │ 共有人     │   應有部分比例           │
  ├──────┼─────────────┤
  │ 乙○○     │    七二○分之七五        │
  ├──────┼─────────────┤
  │ 甲○○     │    七二○分之七五        │
  ├──────┼─────────────┤
  │ 庚○○     │    二四分之七            │
  ├──────┼─────────────┤
  │ 丁○○     │    七二分之九            │
  ├──────┼─────────────┤
  │ 戊○○     │    七二分之九            │
  ├──────┼─────────────┤
  │ 己○○     │    七二分之十八          │
  └──────┴─────────────┘


司法院資訊處製作；財團法人民間司法改革基金會備份。
